臺灣宜蘭地方法院民事判決
109年度訴字第612號
原      告  方禾投資開發有限公司

法定代理人  方明寬  
訴訟代理人  林清漢律師
被      告  詹賢毅  
兼  訴  訟
代  理  人  詹俊維  
上列當事人間請求給付租金事件，本院於民國110年10月25日言
詞辯論終結，判決如下：
    主      文
一、確認原告就所共有坐落宜蘭縣○○鎮○○段000○○○○○號碼宜蘭縣
    ○○鎮○○路0段0號(下稱系爭建物)，占有被告所共有坐落宜蘭
    縣○○鎮○○段0000地號土地(下稱系爭土地)，自109年8月24日
    起至系爭建物得使用之日止，應付被告之土地租金為每月新
    臺幣(下同)2,781元。
二、被告應就占有系爭使用系爭建物，給付原告7,635元及自110
    年1月19日起至清償日止，按年息5%計算之遲延利息；並自1
    09年12月1日起至系爭建物得使用之日止，按月於每月末日
    給付原告2,386元，及自各期給付日期之翌日起，按年息5%
    計算之遲延利息。
三、原告其餘之訴駁回。
四、訴訟費用68,315元由被告負擔1/2即34,158元，餘由原告負
    擔。
五、本判決第二項得假執行。
六、原告其餘假執行之聲請駁回。
    事實及理由
一、原告起訴主張：
㈠、原告經由本院執行處108年度司執字第12588號求償債務強制
    執行事件拍賣取得系爭建物所有權應有部分1/2，經地政機
    關於109年8月24日登記，而與被告詹賢毅、詹俊維(權利範
    圍各1/4)共有系爭建物；系爭建物坐落之系爭土地則為被告
    共有(權利範圍各1/2)。原告所共有之系爭建物占有被告共
    有之系爭土地，兩造就系爭建物占有系爭土地應給付之租金
    ，及被告占有使用收益系爭建物之租金金額有所爭議，故依
    民法第449條第3項、第425條之1、民事訴訟法第247條第1項
    規定，提起本件訴訟請求確認原告應給付被告之土地租金數
    額。
㈡、依系爭土地109年申報地價為每平方公尺4759.2元，系爭土地
    及建物所處位於羅東鎮市區，交通便利，且附近商家甚多，
    生活機能普通，原告所有系爭建物係基於法定租賃關係有權
    占有使用被告所共有系爭土地，故原告認系爭建物所有權人
    應付系爭土地租金，應依土地法第97條規定及申報地價5%計
    算，則系爭建物應給付被告每年土地租金為3萬459元（計算
    式：4759.2x128x5%)，每月租金為2,538元（被告權利範圍
    各1/2，各可取得1,269元），請求判決確認之。
㈢、又原告於109年8月24日取得系爭建物應有部分1/2，但系爭建
    物現由被告占有使用收益，自應依民法第179條規定給付原
    告相當於租金之不當得利。系爭建物位於交通便利，生活機
    能普通之處，經濟價值甚高，系爭房地租金依上為不動產估
    價師之鑑定報告每年為12萬4,000元。占有使用收益系爭土
    地之經濟價值與用途，原告同意依申報地價5%計算，則系爭
    建物應給付每年土地租金為3萬459元（如前述），土地為被
    告共有，經抵扣後，房屋租金為9萬3,541元（124,000-30,4
    59= 93,541)，原告就系爭建物應有部分1/2，依民法第179
    條規定，被告每年應給付原告租金4萬6,771元，每月為3,89
    8元。再者，原告於109年8月24日取得系爭建物所有權，算
    至本件起訴前之109年11月30日止，以每月被告應給付原告3
    ,898元，計為1萬2,474元（計算式：3,898x3)+ (3,898x6/3
    0) =12,474) 。
㈣、而為訴之聲明(見本院卷第108頁)： 
１、確認原告就所共有系爭建物占有被告所有系爭土地，自109年
    8月24日至系爭建物得使用之期限內，每月土地租金為1,269
    元 。
２、被告應給付原告1萬2,474元，及自109年12月1日起按月於每
    月末日給付原告3,898元至系爭建物得使用之期限，其中1萬
    2,474元，自起訴狀繕本送達翌日起，另按月給付部分應自
    各期給付日期之翌日起，均按年息5%計算之遲延利息。(減
    縮後)。
３、願供擔保請准宣告假執行。
二、被告聲明請求原告之訴駁回，答辯以：
　  對原告主張系爭土地及建物所有歸屬，及系爭房屋為被告占
    有的事實無爭執。但原告所主張土地租金用公告地價計，而
    系爭建物租金是要用市價計不合理，主張都要用土地法第97
    條，以土地公告地價5%請求。1/2的建物租金怎麼可能比土
    地還貴，依土地法來說，不可能是這樣，認為金額過高。對
    本件估價結論形式上不爭執，但主張建物租金也是要按土地
    法規定計算。
三、本院之判斷：
㈠、原告主張系爭土地為被告共有，系爭建物則原為被告與訴外
    人詹淑瑜、詹韻萍以繼承原因共有，權利範圍各1/4；嗣系
    爭建物應有部分1/2（即詹淑瑜、詹韻萍各1/4），經本院民
    事執行處拍賣，由原告取得所有權，經地政機關於109年9月
    9日登記為所有權人，系爭土地與系爭建物間存有民法第425
    條之1第1項所定之法定租賃關係，為被告所不爭執，並有土
    地及建物登記謄本在卷可參(見本院卷第21至23頁)，復經本
    院調閱108年度司執字第12588執行卷宗核閱無訛，堪信為真
    正。
㈡、按土地及其土地上之房屋同屬一人所有，而僅將土地或僅將
    房屋所有權讓與他人，或將土地及房屋同時或先後讓與相異
    之人時，土地受讓人或房屋受讓人與讓與人間或房屋受讓人
    與土地受讓人間，推定在房屋得使用期限內，有租賃關係。
    其期限不受第491條第1項規定之限制；前項情形，其租金數
    額當事人不能協議時，得請求法院定之。民法第425條之1第
    定有明文。本件原告主張其經法院拍賣取得系爭建物應有部
    分1/2，但系爭建物座落之系爭土地則全屬被告共有，故系
    爭建物就系爭土地有民法第425條之1第1項所規定之法定賃
    關係；但兩造就系爭建物得使用系爭土地之期限內的租金數
    額無法達成協議，故請求法院判決確認之，即屬有據。
㈢、查本件系爭房地座落於宜蘭縣羅東鎮，經本件囑託上為不動
    產估價師估價，估價師至系爭房地所在地區現況勘查，「勘
    估標的屬住宅區，面臨北成路1段，且緊鄰純精路2段，有計
    畫道路可供通行，該地區土地以住商混合使用，基本公共設
    施完善，未來發展趨勢微幅上升。」（見外放上為不動產估
    價師事務所不動產估價報告書第17頁，三、區域因素分析(
    九)結論），評估價值結論系爭房地一體(以房地合併出租，
    不計算建物折舊之前提)市場合理年租金為124,000元，土地
    年租金分配值為66,748元(見估價報告書第29至32頁)，則系
    爭建物應給付土地租金為每年66,748元，原告所有系爭建物
    權利範圍為1/2，故應給付被告土地租為每月2,781元(計算
    式66,748元x1/2/12月=2.781元，元以下四捨五入，下同)。
    至原告主張按土地法第97條第1項，以申報地價5%計算租金
    云云，因原告為公司法人組織，取得系爭建物產權係供不動
    產投資營利而非自住自用，與土地法105條準用同法第97條
    第1項之租金最高額限制係為保障房屋所有人生存權之規範
    目的不同，自非得予引用。本件既經鑑定估價市場合理租金
    數額，本院認應予採用。原告此部分主張，非可採憑。
㈣、按無法律上原因而受利益，致他人受損害者，應返還其利益
    ，為民法第179條所明定。查原告於109年8月24日取得系爭
    建物應有部分1/2，但系爭建物現由被告占有使用收益，被
    告不爭執，則原告請求被告返還此部分相當於租金之不當得
    利，即屬有據。依估價結果，系爭建物年租金分配值為57,2
    52元，原告系爭建物權利範圍為1/2，則被告每月應給付系
    爭建物租金為2,386元(計算式：57,252元x1/2/12月=2,386)
    。另原告於109年8月24日取得系爭建物所有權，算至原告起
    訴前之109年11月30日止，已發生之被告應給付之金額為7,6
    35元(計算式：2,386元x3+2386x6/30=7,635)，原告請求判
    命給付，亦有理由，應予准許；超過部分則無理由，不應准
    許。　　　
四、綜上所述，本件原告依民法第425條之1第2項規定，起訴請
    求本院以確認判決定原告就系爭建物占有使用系爭土地之租
    金數額，及依民法第179條規定請求被告給付原告占有使用
    收益系爭房屋相當租金之不當得利，於如主文第1、2項所示
    範圍，為有理由，應予准許；超逾部分則無理由，應予駁回
    。因本件判命被告應給付之金額未逾50萬元，應依職權宣告
    假執行。又原告之訴經駁回部分，假執行之聲請失所依附，
    應併駁回之。並由本院依職權酌定訴訟費用之負擔。　
五、本件事證已臻明確，兩造其餘攻擊防禦方法並所提證據，經
    審酌後認均不足影響判決結果，爰不遂一論列，併此敘明。
中    華    民    國   110    年    11   月    8    日
                  臺灣宜蘭地方法院民事庭
                      法  官  張軒豪
以上正本係照原本作成。
如不服本判決，應於送達後20日內，向本院提出上訴狀並表明上
訴理由，如於本判決宣示後送達前提起上訴者，應於判決送達後
20日內補提上訴理由書（須附繕本）。
如委任律師提起上訴者，應一併繳納上訴審裁判費。
中    華    民    國   110    年    11    月    8    日
                      書記官  林憶蓉

附訴訟費用計算式：
第一審裁判費19,315元+鑑定費用（原告預墊）49,000元=68,315
元。